【裁判字號】    90,上訴,161
【裁判日期】    900313
【裁判案由】    偽造有價證券
【裁判全文】
臺灣高等法院臺中分院刑事判決                  民國九十年度上訴字第一六一號
    上  訴  人
    指定辯護人  本院公設辯護人  周君穎
右上訴人因偽造有價證券案件，不服臺灣臺中地方法院中華民國八十九年十二月十九
日第一審判決（民國八十九年度訴字第一八○八號，起訴案號：臺灣臺中地方法院檢
察署民國八十九年度偵字第一○○四四號），提起上訴，本院判決如左：
    主      文
原判決撤銷。
乙○○意圖供行使之用，而偽造有價證券，處有期徒刑年。如附表所示之本票壹紙
沒收。
    事      實
一、乙○○（原名蔡月票）於民國八十五年十月間，原任職於臺中市○○路、光復路
    口「曼莎ＫＴＶ」擔任副理，甲○○因前往該店消費，而與其結識為朋友，然乙
    ○○係以「蔡淑惠」之名與甲○○交往。八十六年間，乙○○陸續向甲○○借款
    新臺幣（下同）七十八萬元，嗣因乙○○一再拖延，甲○○懷疑乙○○無意清償
    借款，乃以乙○○使用之車輛，查出乙○○之真實姓名（當時名為蔡月票），八
    十六年七月底，乙○○復欲向甲○○借款，甲○○即與乙○○相約於臺中縣太平
    市○○路○段廿四號一家泡沬紅茶店內見面，並邀同友人沈和倫前往，甲○○要
    求乙○○表明清償債務之方法，乙○○竟意圖供行使之用，偽造「蔡淑惠」署押
    ，偽填不實之地址及國民身分證統一編號，偽造如附表所示金額五十五萬元之本
    票一紙，交付予甲○○，作為部分借款之證明，甲○○乃直接揭穿其冒用「蔡淑
    惠」名義之事實，並表示要報警處理，乙○○乃再簽發其本名「蔡月票」，金額
    十八萬元之本票一紙交付予甲○○，惟事後屆期提示，仍未獲乙○○付款，甲○
    ○乃依法提出告訴。
二、案經甲○○訴由臺灣臺中地方法院檢察署檢察官偵查起訴。
    理      由
一、訊據被告乙○○，坦承簽發如附表所示之本票，然矢口否認有偽造有價證券之犯
    行，辯稱：伊雖陸陸續續向告訴人借款十八萬元，然前開金額五十五萬元之本票
    ，是告訴人擔心伊欠錢不還，而強押伊所簽發的，伊在改名前原名蔡月票，因名
    字不雅，其日常生活均使用「蔡淑惠」之名，並已行之多年，況實務上所簽之姓
    名，不以本名為必要，簽其字或號，或雅號、渾號、筆名、藝名，均無不可，除
    以蓋章代之者外，以文字書寫，且能辨別足以表示為某特定人之姓名者，即足當
    之，是伊利用日常生活所用之名簽發本票，並無偽造有價證券之犯行，且告訴人
    既願接受系爭二紙本票，顯亦肯認蔡淑惠係伊本人，又衡諸常情，伊簽發金額五
    十五萬元之本票後，倘告訴人認伊係簽發一紙無效之本票，為求日後債權獲得擔
    保，理應即刻要求伊另簽發足額之本票，焉有僅要求被告另簽發金額為十八萬元
    之本票，顯見告訴人指訴與事理有違，不足採信云云。惟查，右揭事實，業據告
    訴人甲○○指訴綦詳，核與證人沈和倫證稱，該署名「蔡淑惠」之本票確係被告
    所簽發，並無任何強迫之情形，及被告坦承以「蔡淑惠」之名簽發本票乙情相符
    ，並有如附表所示之本票影本乙紙附卷可稽，觀諸該本票不僅使用「蔡淑惠」之
    名，且記載不實之地址及國民身分證統一編號，客觀上已不足以辨別係被告乙○
    ○所簽發，與被告辯稱，係以平日所使用之「蔡淑惠」之名簽發本票情形相齟齬
    ，蓋被告苟有意負擔票據法上之責任，縱使用平日慣用之「蔡淑惠」名義，當亦
    無記載不實地址及國民身分證統一編號之理，猶以國民身分證統一編號具有識別
    身分之功用，被告使用不實之國民身分證統一編號，既意在混淆該本票與其本人
    之關係，使持票人客觀上無從依本票認定其為發票人，顯無意負擔票據法上之責
    任，僅係利用「蔡淑惠」名義偽造本票，至為明顯，參以被告於偵查中供稱：因
    甲○○查出伊所使用的名字不對，伊才寫下蔡月票等語，足見告訴人根本不知「
    蔡淑惠」與「蔡月票」為相同之人，更有甚者，被告於原審審理時供稱：因為我
    沒有欠他那麼多錢，所以我故意簽不是我的名字等語，益徵被告主觀上並非有意
    負擔票據法上之責任，而以慣用「蔡淑惠」之名簽發本票，純係為規避告訴人求
    償而冒用「蔡淑惠」名義偽造本票，再查，被告雖矢口否認有向告訴人借得七十
    八萬元，然被告於電話中確實承認向告訴人借款七十八萬元乙情，有告訴人提出
    之電話錄音帶及譯文在卷足憑，經原審當庭播放勘驗屬實，且為被告所不否認，
    衡以被告前均辯稱，僅積欠告訴人十八萬元云云互核觀之，亦堪定被告以「蔡淑
    惠」名義簽發本票即圖以偽造本票之方式，使告訴人無從追償，本案事證明確，
    被告犯行洵堪認定。
二、核被告乙○○所為，係犯刑法第二百零一條第一項之偽造有價證券罪，被告偽造
    「蔡淑惠」署押之行為，為偽造有價證券之階段行為，偽造有價證券後進而行使
    ，行使之低度行為應為偽造之高度行為所吸收，均不另論罪。原審以被告罪證明
    確，予以論罪科刑，原無不合，惟查被告偽造本票之地點為台中縣太平市○○路
    ○段廿四號，原判決未明確記載，尚有未洽，被告上訴意旨否認犯罪，雖無理由
    ，惟原判決既有上開可議之處，自屬不能維持，應由本院將原判決撤銷，爰審酌
    被告並無前案紀錄，有臺灣高等法院被告全國前案紀錄表暨臺灣臺中地方法院檢
    察署刑案資料查註紀錄表附卷可稽，堪認其品行尚佳、並斟酌犯罪動機、目的、
    手段、所生危害及犯後猶飾詞狡辯，並無悔意等一切情狀，量處如主文第二項所
    示之刑，以示懲儆。附表所示之本票一紙，係偽造之有價證券，雖未據扣案，惟
    不能證明業已滅失，爰依刑法第二百零五條規定宣告沒收。
三、公訴意旨另以：被告乙○○意圖為自己不法之所有，並基於概括犯意，明知自己
    並無償債能力，竟於八十六年四月間，在告訴人甲○○工作之臺中市○○路「國
    泰隆園」管理室，佯稱：手頭不便，須六萬元繳納房租，致告訴人陷於錯誤而允
    予借款，次於同年六月間，向告訴人佯稱，與朋友在高雄縣仁武鄉合資開設食品
    罐頭公司，臨時資金週轉不足，眼前即將支付機械購入之貨款一百多萬元，不得
    已始向甲○○借款，若不出錢，公司之一切將功虧一簣，告訴人表示現金不足，
    被告即表示，週轉僅是一時，七月份錢就會下來，到時就可以還錢，且將帶告訴
    人至高雄縣仁武鄉參觀工廠，屆時工廠營運順利，告訴人甚至可以入股分紅，致
    告訴人陷於錯誤，與被告前往臺中縣大里市向姐姐徐桂梅借款二十四萬元、至苗
    栗縣三義鄉向兄長徐文秀借款五十萬元，合計借得七十四萬元借予被告，因認被
    告另涉有刑法第三百三十九條第一項之詐欺取財罪嫌。惟按告訴人之告訴，係以
    使被告受刑事訴追為目的，是其陳述是否與事實相符，仍應調查其他證據以資審
    認（最高法院五十二年台上字第一三○○號判例參照）。次按刑法第三百三十九
    條第一項之詐欺取財罪，係以意圖為自己或第三人不法之所有，以詐術使人陷於
    錯誤，將本人或第三人之物交付為構成要件。是刑法上之詐欺罪，除行為人主觀
    上有為自己或第三人不法所有之意圖外，於客觀上，必以行為人有施用詐術為必
    要，如未使用詐術使人陷於錯誤，自不得以詐欺罪相繩。所謂以詐術使人交付，
    必係被詐欺人因其詐術而陷於錯誤，始為相當，若其所用方法，不能認為詐術，
    亦不致使人陷於錯誤，即不構成本罪（最高法院四十六年臺上字第二六○號判例
    意旨參照）。是行為人如係事後因其他因素無法如期給付，乃民事上債務不履行
    之問題，除有積極證據足認其於取得財物之初，即心存不法所有之意圖外，要難
    以嗣後之給付遲延，即遽認其涉犯詐欺罪名。經查，告訴人自稱伊與被告認識很
    久，且被告對伊很好，故被告表示手頭不便須借款六萬元繳交房貸及租金時，乃
    悉數借出，足認告訴人對被告經濟狀況知之甚詳，且基於朋友情誼而貸予款項，
    被告於借款之初，並無任何施用詐術之行為至明，又依被告與告訴人間之電話錄
    音譯文觀之，被告固不否認積欠告訴人七十八萬元之款項，然被告堅詞否認係以
    開設食品罐頭公司為由向告訴人借款，且被告先前已向告訴人借款六萬元繳納房
    貸及租金，足認告訴人對被告前已陷於須靠借貸方式始得以繳納房貸及租金之經
    濟窘境情形，早已知悉，其基於朋友情誼再貸予款項，縱被告事後未如期歸還，
    亦屬民事上債務不履行之糾紛，要難以此認定被告有施用詐術之行為，再被告雖
    隱瞞真實姓名與告訴人交往，然告訴人既係基於平日交往所累積之情誼，在明知
    被告經濟情況下猶貸予款項，顯與被告是否使用真名，並無因果關係，參以本案
    既查無積極證據證明被告於借款之初，有何施用詐術之行為，核屬不能證明被告
    涉犯詐欺取財罪嫌，本應諭知無罪之判決，然公訴意旨認此部分與前開有罪部分
    有牽連犯裁判上一罪關係，本院爰不另為無罪之諭知，併此說明。
據上論斷，應依刑事訴訟法第三百六十九條第一項前段、第三百六十四條、第二百九
十九條第一項前段，刑法第二百零一條第一項、第二百零五條，罰金罰鍰提高標準條
例第一條前段，判決如主文。
本案經檢察官丙○○到庭執行職務。
中      華      民      國    九十      年      三      月      十三    日
                                臺灣高等法院臺中分院刑事第五庭
                                      審判長法  官  胡  森  田
                                            法  官  郭  同  奇
                                            法  官  姚  勳  昌
右正本證明與原本無異。
如不服本判決應於收受送達後十日內向本院提出上訴書狀，其未敘述上訴之理由者並
得於提起上訴後十日內向本院補提理由書（均須按他造當事人之人數附繕本）。
                                            書記官  王  瑩  澤
中      華      民      國    九十      年      三      月      十四    日
附表
┌────────┬────────┬────────┬─────┐
│票            號│ 偽  填  金  額 │ 偽 填 發 票 日 │偽填發票人│
├────────┼────────┼────────┼─────┤
│00000000│新臺幣伍拾伍萬元│八十六年八月一日│蔡淑惠    │
└────────┴────────┴────────┴─────┘
                                                                        Ｃ


司法院資訊處製作；財團法人民間司法改革基金會備份。
